【裁判字號】    97,台上,4069
【裁判日期】    970827
【裁判案由】    違反毒品危害防制條例
【裁判全文】
最高法院刑事判決            九十七年度台上字第四０六九號
上  訴  人  甲○○
                    （
選任辯護人  林樹根律師
            邱麗妃律師
上  訴  人  乙○○
                    37之1號（
            丙○○
                    （
上列上訴人等因違反毒品危害防制條例案件，不服台灣高等法院
高雄分院中華民國九十七年五月二十日第二審判決（九十六年度
上訴字第九三三號，起訴案號：台灣高雄地方法院檢察署九十四
年度偵字第一六六二四、一六六四三、一七七六九、一八三一二
、二七０九四、二七０九五號，九十五年度偵字第八二八一號）
，提起上訴，本院判決如下：
    主  文
原判決撤銷，發回台灣高等法院高雄分院。
    理  由
本件原判決撤銷第一審關於上訴人甲○○、乙○○、丙○○部分
之判決，依修正前刑法連續犯之規定，改判分別論處甲○○、乙
○○共同連續製造第二級毒品（均處有期徒刑十二年），丙○○
共同製造第二級毒品（處有期徒刑七年六月）各罪刑，固非無見
。
惟查：（一）認定事實所憑之證據，須實際存在，就該案卷宗不
難考見者，始克當之。倘判決書內所記載之證據，與卷宗內筆錄
或文件之內容不相適合，則其判決之根據，實際上並不存在，自
屬採證違法。原判決引用甲○○於民國九十四年七月二十二日在
法務部調查局南部機動組（下稱調查局南機組）調查筆錄為論罪
之依據（見原判決第二一頁倒數第二行以下至第二二頁第一一行
、第二二頁倒數第二行以下至第二三頁第一八行、第二八頁第一
八行以下至第二九頁第一一行），並於理由內說明本項證據因檢
察官、被告等及其辯護人，或同意可作為證據使用，或未聲明異
議，依刑事訴訟法第一百五十九條之五第一項、第二項之規定，
審酌該證人之陳述作成時之情況，並無瑕疵，以之作為證據並無
不當，認均有證據能力等語（見原判決第六頁第一三至二十行）
。然甲○○自第一審起即爭執其於九十四年七月二十二日在調查
局南機組調查筆錄之證據能力，主張當日中午十二時被查獲後，
其因毒癮發作而意識不清，當晚製作筆錄時其精神狀態根本無法
知悉詢問之內容，該次自白非任意性，無證據能力，並聲請勘驗
該次詢問之錄音光碟（見第一審卷三第三五頁、原審卷一第一一
一、二○三頁、原審卷二第六五頁）。第一審依聲請勘驗結果，
錄音光碟僅有雜音，並無錄得任何對話，至於錄影光碟雖有影像
，仍無聲音（見第一審卷三第一三三頁）。足見該次調查筆錄不
無瑕疵，甲○○及其選任辯護人執此爭執，原審未予審究及說明
，逕以甲○○及其辯護人，或同意可作為證據使用，或未聲明異
議，認為有證據能力，亦難謂無判決理由不備之不當。（二）判
決不問其為如何之種類，均須敘述理由，所謂理由，即說明判決
主文所由構成之根據，如未為記載，或主文與事實不相符合，或
記載前後抵觸，或一部不載理由，或主文與理由衝突，均為判決
不載理由，或所載理由矛盾，其判決當然違背法令。原判決理由
記載：按被告以外之人於檢察事務官、司法警察官或司法警察調
查中所為之陳述，與審判中不符時，其先前之陳述，具有較可信
之特別情況，且為證明犯罪事實存否所必要者，得為證據。證人
即共同被告林重光於調查局南機組調查員詢問時所為之陳述，與
嗣後於審判中陳述內容不符，審酌證人於調查員詢問時所為之陳
述，未與甲○○同庭接受訊問，較無人情壓力，且遽受拘提逮捕
，即與甲○○隔離，並無串證機會，而未受外界之污染，較少權
衡利害關係，較於第一審及原審審理時與甲○○同庭陳述時，心
理狀況較有人情壓力，其在調查局之陳述，顯然具有較可信之特
別情況，且為證明甲○○犯罪存否所必要，認具有證據能力等語
（見原判決第六頁倒數第七行以下至第七頁第七行）。似認林重
光於調查局南機組調查員詢問時所為之陳述，與嗣後於審判中陳
述內容不符，而以於調查局南機組調查員詢問時所為之陳述為可
採。惟原判決理由貳甲之二又採用林重光於台灣台北地方法院九
十四年度重訴字第六二號案件審理中供承：「我曾經幫乙○○購
買丙酮、濾紙、甲劑，我在買丙酮時已經知道乙○○會製造甲基
安非他命」等語為乙○○論罪之依據（見原判決第九頁倒數第二
行以下至第十頁第一行）。理由貳丙之二採用林重光於第一審審
理時坦承有於上揭時地製造甲基安非他命等情為甲○○、乙○○
論罪之依據（見原判決第二九頁第一一、一二行）。自有理由矛
盾之違法。以上或為上訴人等上訴意旨所指摘，或為本院得依職
權調查之事項，應認原判決有撤銷發回更審之原因。又依毒品危
害防制條例第十八條第一項之規定，查獲之第一、二級毒品，不
問屬於犯人與否，均沒收銷燬之。原判決主文諭知沒收部分，所
引如原判決附表十一（Ｄ）之即附表三除編號1、3以外之其餘
全部物品沒收部分，其中附表三編號24部分係在乙○○所有車號
3D－6222號自用小客車內查扣之海洛因一包，起訴書亦請求宣告
沒收銷燬之，原判決僅宣告沒收，未併諭知銷燬。又附表六編號
2、3、4液態甲基安非他命三桶，合計淨重為三萬三千公克（550
0＋10000＋17500＝33000），原判決事實四、理由貳丙之一記載
為三萬三千二百公克（原判決第五頁倒數第三行、第二八頁第二
行），是否有誤？案經發回，併應注意及之。
據上論結，應依刑事訴訟法第三百九十七條、第四百零一條，判
決如主文。
中    華    民    國  九十七  年    八    月  二十七  日
                      最高法院刑事第二庭
                          審判長法官  莊  登  照
                                法官  黃  一  鑫
                                法官  徐  昌  錦
                                法官  許  錦  印
                                法官  劉  介  民
      本件正本證明與原本無異
                                      書  記  官
中    華    民    國  九十七  年    九    月    二    日
                                                      Ｑ


司法院資訊處製作；財團法人民間司法改革基金會備份。
